臺灣臺中地方法院民事判決
109年度重訴字第198號
原      告  黃龍雄  
訴訟代理人  林春榮律師
複代理人    楊大德律師
            林詩凱  
受告知訴訟  
人          臺灣土地銀行股份有限公司

法定代理人  謝娟娟  
被      告  許碧芳  
訴訟代理人  許閔翔  
被      告  許碧川  

            張正萬  
            郭健三  

上  一  人
訴訟代理人  郭立東  
複代理人    郭立斌  
被      告  郭裕輝  
            郭裕茂  

            郭裕煌  
            謝素蘭（梁啟華之承受訴訟人，梁志豪、梁志強、
            梁志仲之承當訴訟人）

上  一  人
訴訟代理人  蔡其展律師
上列當事人間請求分割共有物事件，本院於中華民國110年11月1
8日言詞辯論終結，判決如下：
    主      文
兩造共有坐落臺中市○○區○○段000地號面積10,739.97平方公尺土
地，按附圖三及附表三所示分割。
訴訟費用由兩造按附表一所示之比例負擔。
    事實及理由
壹、程序方面：
一、本件土地原共有人即被告梁啟華於訴訟中死亡，經原告聲明
    由梁啟華之繼承人即謝素蘭、梁志豪、梁志強、梁志仲承受
    訴訟。嗣梁啟華所遺本件土地應有部分，經分割繼承登記，
    均歸被告謝素蘭所有，並經梁志豪、梁志強、梁志仲及原告
    同意，由被告謝素蘭聲明承當訴訟，核無不合，先予敘明。
二、被告郭裕輝、郭裕茂未於最後言詞辯論期日到場，核無民事
    訴訟法第386條所列各款情形，爰依原告之聲請，由其一造
    辯論而為判決。
貳、實體方面：
一、原告主張：兩造共有坐落臺中市○○區○○段000地號面積10,73
    9.97平方公尺土地（下稱系爭土地），應有部分比例如附表
    一所示，依其使用目的並無不能分割之情事（除現為排水溝
    部分外），未訂有不分割之特約，未能協議分割，爰訴請裁
    判分割，並請依附圖二及附表二所示分割（甲案），互不金
    錢補償，毋庸鑑價等語。並聲明：准分割系爭土地。
二、被告協議後均以：請依附圖三及附表三所示分割，互不金錢
    補償，毋庸鑑價等語置辯（被告郭裕輝、郭裕茂雖未於最後
    言詞辯論期日到場，但皆有聯名出具民事分割意見狀，均同
    其餘被告）。
三、按各共有人，除法令另有規定外，得隨時請求分割共有物；
    但因物之使用目的不能分割或契約訂有不分割之期限者，不
    在此限，民法第823條第1項定有明文。查系爭土地為兩造所
    共有，應有部分比例如附表一所示，屬於都市計畫農業區（
    非農業發展條例所稱之耕地），有土地登記謄本及臺中市大
    甲區都市計畫土地使用分區（或公共設施用地）證明書附卷
    可稽。原告既為系爭土地之共有人，查無因物之使用目的不
    能分割（除現為排水溝部分外）或契約訂有不分割之期限之
    情形，未能協議分割，除法令另有規定外，原告訴請裁判分
    割，即有理由。
四、分割方法：
（一）經本院於民國109年6月12日履勘現場並囑託地政機關測繪
      系爭土地現況之複丈成果圖如附圖一所示，並有勘驗筆錄
      及現場照片在卷可參，系爭土地絕大部分為稻田，僅少許
      供種菜或閒置，附圖一之紅色實線為田埂中線，藍色實線
      為排水溝之水泥外側，地勢上有明顯高低落差，編號A、B
      部分高於編號C部分，編號C部分高於編號D、E、F部分，
      編號D、E、F部分高於編號H、I、J部分，其東側為鐵路，
      西側為大甲區農會倉庫，北側為他人之稻田，南側為他人
      雜草叢生之土地，完全不通公路。
（二）原告主張依附圖二及附表二所示分割（甲案），被告則經
      協議後均主張按附圖三及附表三所示分割，其最主要差別
      在於原告受分配土地之位置，進而排擠牽動其他共有人受
      分配土地之位置，依其利弊及公平性，說明如下：
　　　1.如依原告主張之分割方案，原告取得附圖二編號F2、I
        部分，土地集中且形狀整齊，且緊鄰大甲區農會倉庫，
        將來有可能售讓予大甲區農會，極具優勢；相較於後一
        方案，對於分割前之分管現狀改變較大。反觀各被告受
        分配之土地，或形狀畸零，或分隔二處，或距離排水溝
        較遠，相對較不公平。
　　　2.如依被告主張之分割方案，原告取得附圖三編號B、I1
        部分，雖分隔二處，但大致上即為分割前原告所分管之
        範圍，其中編號I1部分，形狀整齊，且緊鄰大甲區農會
        倉庫，仍具最佳優勢；各被告所受分配之土地，相較於
        前一方案，則形狀均較整齊且集中，較多鄰接排水溝，
        對分管現狀改變也較小，相對較公平。
　　　3.相形之下，應係被告主張之分割方案較適當，而被告欲
        維持共有部分，自應予尊重，爰予採用。
（三）兩造均已按其應有部分之比例，受土地面積之分配。兩造
      既表明互不金錢補償，毋庸鑑價等語明確，本院自無再予
      鑑價找補之必要，附此敘明。
五、因被告郭健三所有系爭土地應有部分00000000分之0000000
    有設定抵押權予訴外人臺灣土地銀行股份有限公司，經原告
    依法對其告知訴訟，有本院送達證書為憑，則該抵押權人經
    共有人告知訴訟而未參加，其抵押權應移存於被告郭健三所
    分得之部分（民法第824條之1參照），附此敘明。
六、綜上所述，原告依民法第823條第1項之規定，訴請分割系爭
    土地，為有理由，應予准許，並經本院斟酌其分割方法，爰
    判決如主文。
七、訴訟費用負擔之依據：民事訴訟法第78條、第80條之1、第8
    5條第1項後段。
中　　華　　民　　國　　110 　年　　12　　月　　7 　　日
                  民事第二庭    法  官  蔡嘉裕
正本係照原本作成。
如對本判決上訴，須於判決送達後20日內向本院提出上訴狀。如
委任律師提起上訴者，應一併繳納上訴審裁判費。
中　　華　　民　　國　　110 　年　　12　　月　　7 　　日
                                書記官  譚系媛
附表一
共有人 原應有部分之比例 許碧芳 000000000分之00000000 許碧川 000000000分之00000000 郭健三 00000000分之0000000 張正萬 0000000分之60800 郭裕輝 144分之8 郭裕茂 144分之8 郭裕煌 144分之8 黃龍雄 00000000分之00000000 謝素蘭 6分之1 

附表二（甲案）
按附圖二暫定編號 面積(㎡) 取得人 A 171.80 許碧芳、許碧川（按應有部分各2分之1之比例維持共有） B1 209.84  C 1217.34  D 141.98  E1 234.27  B2 545.36 張正萬 E2 301.71 郭裕輝、郭裕茂、郭裕煌（按應有部分各各3分之1之比例維持共有） H1 1483.41  H2 514.05 郭健三 J 1269.60  E3 276.04 謝素蘭 F1 1509.08  F2 454.69 黃龍雄 I 2381.52  G 29.28 全體（按附表一所示之比例維持共有） 

附表三
按附圖三暫定編號 面積(㎡) 取得人 A1 170.60 許碧芳、許碧川（按應有部分各2分之1之比例維持共有） C 1217.34  D 141.98  E1 445.31  A2 1.20 黃龍雄 B 755.20  I1 2079.81  E2 366.71 張正萬 F2 178.65  F1 1785.12 謝素蘭 H 1997.46 郭健三、郭裕輝、郭裕茂、郭裕煌（按郭健三應有部分00000000分之0000000，郭裕輝、郭裕茂、郭裕煌應有部分各00000000分之0000000之比例維持共有） I2 301.71  J 1269.60  G 29.28 全體（按附表一所示之比例維持共有）